臺灣桃園地方法院刑事判決　　　　　　　95年度訴字第2503號
公　訴　人　臺灣桃園地方法院檢察署檢察官
被　　　告　乙○○
選任辯護人　邱正明律師
上列被告因毒品危害防制條例案件，經檢察官提起公訴（95年度
偵字第14672 號），本院判決如下：
    主  文
乙○○意圖販賣而持有第一級毒品，處有期徒刑伍年貳月。又轉
讓第一級毒品未遂，處有期徒刑柒月；減為有期徒刑參月又拾伍
日。應執行有期徒刑伍年肆月。扣案標示為HR＋之第一級毒品海
洛因共貳拾壹包（合計淨重參點伍玖公克，空包裝總重陸點零玖
公克）均沒收銷燬；扣案之電子磅秤壹個及分裝袋陸拾個均沒收
之。
    事  實
一、乙○○明知海洛因係毒品危害防制條例第2 條第2 項第1 款
    所規定之第一級毒品，非經許可不得意圖販賣而持有、轉讓
    、施用，惟其竟先基於供己施用之意思，於民國95年6 月14
    日上午10時許，在桃園縣桃園市○○路與向善街口處，以新
    臺幣（下同）28,000元之代價，向某真實姓名、年籍不詳綽
    號「阿平」之成年男子購得第一級毒品海洛因共23包，後即
    先取其中2 包，在其桃園縣桃園市○○街49號3 樓之住處內
    施用完畢（其施用第一級毒品之犯行業經本院另案以95年度
    訴字第827 號判決判處有期徒刑7 月確定）；並另心生伺機
    出售牟利之販賣意思，而持有剩餘未及施用完畢之21包海洛
    因（經標示為HR＋，合計淨重3.59公克，空包裝總重6.09公
    克）。嗣於同年月16日上午某時，因友人甲○○撥打其0000
    000000號行動電話表示自己人不舒服，乙○○因認定甲○○
    毒癮發作，故另基於無償轉讓第一級毒品海洛因以供甲○○
    解癮之意思，先與甲○○約定見面之時間、地點，再攜帶前
    揭21包海洛因中之3 包（淨重顯未達5 公克以上），騎乘機
    車前往約定之桃園縣桃園市○○路1313號前，欲將該3 包海
    洛因交予甲○○而著手轉讓之，惟其於當日中午12時許甫抵
    達該處時，即為事先埋伏之蔡進福等員警上前攔檢查獲，因
    而未能得逞；惟仍扣得上開其帶往該處之3 包海洛因。後乙
    ○○又隨即帶同員警前往其上開住處，扣得其餘未攜帶出門
    之海洛因共18包，暨其所有供意圖販賣而持有海洛因所用之
    電子磅秤1 個及分裝袋60個。
二、案經臺北市政府警察局內湖分局報請臺灣桃園地方法院檢察
    署檢察官偵查起訴。
    理  由
壹、證據能力：
一、被告乙○○之警、偵訊自白：
  (一)按被告之自白，非出於強暴、脅迫、利誘、詐欺、疲勞訊問
    、違法羈押或其他不正之方法，且與事實相符者，得為證據
    。被告陳述其自白係出於不正之方法者，應先於其他事證而
    為調查。該自白如係經檢察官提出者，法院應命檢察官就自
    白之出於自由意志，指出證明之方法，刑事訴訟法第156 條
    第1 、3 項分別定有明文。
  (二)查被告先於95年6 月16日（即查獲當日）警詢中供稱：「（
    問：你共向綽號『阿平』男子購買新臺幣28,000元一級毒品
    海洛因，並以分裝袋分裝為數十包，是否意圖營利，將毒品
    販售予他人？）本來有想販售毒品營利，但是所購買得來之
    毒品還未賣出即遭警方查獲。」（見95年度偵字第14672 號
    卷第7 頁警詢筆錄）。
  (三)被告雖又辯稱：該次警詢過程中有提藥，因而是否出於被告
    任意性之陳述產生疑問；然經本院就該次警詢錄音帶關於上
    開問答之部分（B 面），於審理程序當庭勘驗，詢問員警林
    高煌及被告之原始問答為：「問：是否願意配合警方採集尿
    液送驗？答：願意配合；問：最近有無服用成藥或延醫？答
    ：沒有；問：警方所送驗之尿液編號008692是否經你親自採
    集裝瓶封簽捺印？答：是；問：以上所言是否在你自由意識
    下所為陳述？答：是；問：所述是否實在？答：是；問：有
    無其他意見補充？答：沒有；員警：上開筆錄經受訊問人親
    閱無訛後始簽名捺印，筆錄製作完畢。問：來.. （ 不清楚
    ）跟你講，你向綽號阿平的男子，購買新臺幣2 萬8 千元的
    海洛因，並以分裝袋分裝為數十包，是否作為意圖營利，將
    毒品販售他人？答：不是啦，我分裝這樣就是這樣的量是我
    1 次用的量，這樣我方便說，要出去的時候，帶3 次出去，
    我可以用3 次，就不用再，譬如去朋友家的話，就不用再；
    『問：你共向阿平男子購買新臺幣2 萬8 千元的一級毒品海
    洛因，並以分裝袋分裝為數十包，是否意圖營利，將毒品販
    售他人？答：本來是，分裝1 包1 包，本來有想，有這樣子
    想，但是還沒有開始，還沒有開始做啦，就被查獲啦。員警
    ：本來有想販售毒品營利啦，但是所購買得來之毒品還未賣
    出就遭警方查獲。上開筆錄經受訊問人親閱無訛後始簽名捺
    印，筆錄製作完畢。」。勘驗結果則為：(1)詢問過程中，被
    告回答問題時，口齒清晰，語氣平和，未有不安、恐懼的語
    調，且無被告所述提藥之狀況。(2)詢問過程中，警察詢問時
    ，語氣亦平和，無恐嚇、威脅、利誘的口吻。(3)筆錄製作過
    程中，確實採一問一答方式；筆錄製作過程中，可聽見警員
    將被告回答之內容以打字方式鍵入電腦中。(4)有關被告涉嫌
    意圖販賣而持有一級毒品部分，顯然是筆錄製作告一段落又
    另以相同內容之問題詰問被告2 次，被告第1 次回答是否認
    ，第2 次回答時才承認有想販賣的意思，而與卷附之上開警
    詢筆錄內有關被告意圖販賣而持有一級毒品之問答是穿插在
    筆錄中間第7 頁第8 行起至第12行不同（以上見本院卷第54
    至56頁審理筆錄；檢察官、被告及辯護人對上開勘驗結果均
    當庭表示沒有意見）。
  (四)另就該次警詢過程，證人即詢問人林高煌亦到庭結證稱：筆
    錄之製作是依照被告自由意志陳述而為記載，是因為被告供
    述才知道被告販賣毒品營利的意圖，不是事先掌握線報，沒
    有使用任何不正訊問方法等語（見本院卷第51、52頁審理筆
    錄）；被告除供稱自己在提藥外，亦自承員警並無逼迫其承
    認有賣毒品的意思，且因為被告是先否認，經員警再次提問
    後被告方坦承有此販賣意圖，故審判長問以：「你在做這樣
    回答的轉變時有無受到任何外在壓力？」，被告仍明確答稱
    ：「沒有」（見本院卷第57頁筆錄），再審酌上開勘驗過程
    及結果，被告均能切中問題回答，且無出現其所謂提藥或其
    他意識不清之情況，故被告此次關於「本來有想販賣毒品營
    利啦，但還沒開始就為警查獲」等警詢自白，實係出於任意
    而為，參照首揭法律明文，當認其警詢自白具有證據能力。
  (五)至於被告又於同日內勤偵訊中自白稱：「問：購買毒品作何
    用途？答：不是，我是要自己施用；問：你為警方查獲的時
    候身上所帶的海洛因，是不是要去交貨？答：不是，我是要
    去打牌，我怕我毒癮發作，所以帶在身上；『問：為何在警
    詢中說有想販賣毒品營利？答：我是買完之後，才有這個賣
    毒品的想法，但我不知道要賣給誰；問：購買毒品當時是否
    即是要販賣？答：沒有，這個想法是後來才有。』」（見同
    上偵卷第33、34頁筆錄）。被告就該次自白之任意性並未有
    所爭執，辯護人亦表示對證據能力均不爭執，對本院調查該
    自白也表示無意見（見本院卷第40、81頁筆錄）；雖被告曾
    於偵訊中供稱：在警詢中因為警察引導，偵查中檢察官又這
    樣問，而且查獲的員警還站在其旁邊跟著開庭，會怕，所以
    才會這樣回答云云（見同上偵卷第50頁筆錄）；惟被告於警
    詢中是在員警林高煌第2 度就販賣意圖之部分提問後，即自
    承上開有要販賣意思等語，被告復已於審理中當庭坦認員警
    並未強迫其如此回答，此均已如前所述，則在此情況下，縱
    使偵查中查獲員警確實站在被告身旁開庭，亦難認被告有何
    自由意志受到壓迫而為非任意陳述之情，此外，復查無其他
    足以認定被告自白非出於任意性之跡象證據，綜核上情後當
    認該次被告偵訊中之自白，亦得作為本案證據。
二、關於證人蔡進福及甲○○偵訊中之具結證詞：
  (一)再按被告以外之人於偵查中向檢察官所為陳述，除顯有不可
    信之情況者外，得為證據，同法第159 條之1 第2 項定有明
    文。偵查中對被告以外之人（包括證人、鑑定人、告訴人、
    被害人及共同被告等）所為之偵查筆錄，或被告以外之人向
    檢察官所提之書面陳述，性質上均屬傳聞證據。惟現階段刑
    事訴訟法規定檢察官代表國家偵查犯罪、實施公訴，依法其
    有訊問被告、證人及鑑定人之權，證人、鑑定人且須具結，
    而實務運作時，檢察官偵查中向被告以外之人所取得之陳述
    ，原則上均能遵守法律規定，不致違法取供，其可信度極高
    ，職是，被告以外之人前於偵查中已具結而為證述，除反對
    該項供述得具有證據能力之一方，已釋明「顯有不可信之情
    況」之理由外，應認該證人於偵查中之陳述具有證據能力。
  (二)查本件證人蔡進福及甲○○於檢察官偵查中所為之陳述均經
    具結擔保其等所述實在，被告及其辯護人均未反對該等證詞
    之證據能力，更無釋明上開證述有何顯不可信之情況，依上
    說明，其等於偵查中之具結證言自亦有證據能力。
三、扣案之毒品：
    扣案如事實欄所示之第一級毒品海洛因共21包及電子磅秤、
    分裝袋等物，或係員警在逮捕犯罪嫌疑人即被告時，在其身
    上所扣得，或係經由被告同意而在其上開住處內搜索所扣得
    ，此業據證人即查獲員警蔡進福於偵查中證述甚詳，並有搜
    索扣押筆錄、勘查採證同意書等件在卷可稽，復查無其他員
    警違法取得該等扣案物之積極證據，且此次查獲之毒品，共
    分裝成21包，包數非少，與被告是否涉嫌販賣該等毒品之事
    實自有相當之關聯，則上開扣案毒品及其他扣案物，均得作
    為證據。
四、上開毒品之鑑定書：
    按法院或檢察官得囑託醫院、學校或其他相當之機關、團體
    為鑑定，或審查他人之鑑定，並準用第203 條至第206 條之
    1 之規定（不包括第202 條囑託個人鑑定時應命鑑定人於鑑
    定前具結之規定），而鑑定之經過及其結果，應命鑑定人以
    言詞或書面報告，刑事訴訟法第208 條第1 項前段及第206
    條第1 項分別定有明文。查本件扣案之毒品，由偵查機關概
    括指揮承辦員警送往法務部調查局鑑定，該機關長期均受囑
    託鑑定刑事案件之毒品證物，以協助偵辦刑案，所為之鑑定
    ，自具有相當之專業及可信度，且該機關之鑑定人員係依法
    令從事公務之人員，亦將鑑定經過及其結果詳細載明於鑑定
    書上，並無任何顯不可信之情況，參照刑事訴訟法第159 條
    第1 項「除法律別有規定」之例外（修法意旨明確指出包含
    同法第206 條）暨同法第159 條之4 第1 款等規定，本案所
    引用該局出具之毒品鑑定書自有證據能力，合先敘明。
貳、認定事實：
一、被告雖對上開事實欄所述先基於供己施用之目的購入包含21
    包扣案之海洛因在內之海洛因，後心生販售圖利之意思，然
    未及賣出即為警查獲，暨查獲當日是要帶海洛因去給甲○○
    解癮，但一到現場就為警查獲等節，先於警詢及偵訊中自白
    無誤（詳前所述），且於本院審理中亦對轉讓海洛因予甲○
    ○未成之情坦認屬實，然被告於95年8 月31日起之偵訊及本
    院審理中均翻異前詞，矢口否認涉有何意圖販賣而持有海洛
    因之犯行，辯稱：自己並無販賣意圖，所有毒品都是要供己
    施用，用分裝袋分裝成1 包1 包以方便攜帶，電子秤是為了
    買毒品時避免對方偷斤減兩而準備，均與販賣無關云云。辯
    護人則稱：被告至多存有無償轉讓毒品予甲○○之意，並無
    任何販賣意圖，此部分被告有罪之積極證據顯有不足。
二、查被告於上揭時、地，為警查扣其持有上開海洛因3 包，後
    又因被告帶同員警而至被告住處查扣另外18包海洛因、電子
    磅秤、分裝袋等物，此業據被告供述無誤，證人即查獲員警
    蔡進福亦於偵訊中就查獲經過證述甚詳，並有該等扣案物為
    憑，後該21包粉末經送往鑑定（並先經標示為HR＋），確認
    該等白粉均含第一級第6 項毒品海洛因成分，合計淨重3.59
    公克，空包裝總重6.09公克，純度18.03 ％，純質淨重0.65
    公克，此有法務部調查局鑑定通知書1 件在卷可稽（見上開
    偵卷第65頁），另有搜索扣押筆錄及查獲照片存卷可佐，足
    認此次被告所持有之上開21包粉末均為海洛因無疑；又被告
    於審理中供稱係於查獲前2 天，向綽號「阿平」之成年男子
    以28,000元之價格1 次購入23包毒品，其中2 包供己施用完
    畢，另外21包海洛因已為警所扣得等語甚詳（見本院卷第82
    頁筆錄），核與其警詢及偵訊中所述購買時、地、金額、數
    量等節均大致相符，且確有其中21包海洛因扣案為憑，而被
    告此次查獲後經採尿送驗結果，確實呈現嗎啡類陽性反應，
    此有濫用藥物尿液檢驗報告、本院95年度訴字第827 號確定
    判決等件存卷可查，當可認定其所述查獲前已施用掉其中2
    包海洛因之事自屬有據，則被告所稱1 次販入23包海洛因，
    其中2 包施用完畢，另外21包業經扣案等情當係事實。
三、茲有疑者在於：被告基於施用目的購入該等海洛因後，其主
    觀上是否確有販賣之意圖？被告攜帶其中3 包海洛因前去與
    甲○○會合又為何意？對此：
  (一)意圖販賣而持有之部分：
  １查被告先於警詢中自承向「阿平」購買海洛因是要供己施用
    ，有想要將毒品販售給他人，但還沒有開始做就被查獲等語
    ；後於內勤偵訊中又供認：其是在購入海洛因之後才有販賣
    毒品的想法等語甚詳（詳細問答同前所述）；被告不但2 度
    出於自由意志而為該等陳述並互核一致，且被告尚能清楚區
    分購入時供己施用之打算及購入後方生販賣意圖之前後事實
    歷程，而其該2 次陳述中關於購入、施用該等毒品之情節，
    又均有上開各該補強證據予以補強，足認其所述實在，則被
    告在該2 次警詢及偵訊中，已先分別就購買毒品及施用毒品
    的情節據實已告，又豈有反而另就購入後方生販賣意圖之情
    於同次就訊中故為虛偽陳述、刻意捏造杜撰，致令自己身陷
    涉嫌販賣毒品重罪之困境之理？
  ２再被告已先於準備程序中否認有任何買回毒品後打算拿去賣
    的意思，惟竟又於其後之準備程序中自承：「我之所以在警
    偵訊中那樣說是因為當初曾經有過想要販賣毒品的念頭，但
    時間大約只有20分鐘。」，嗣後準備程序才又否認此部分犯
    罪（見本院卷第24、36、40頁筆錄），其歷次承認或否認犯
    罪之供述已顯有不一致之處；此外，被告於審理中自稱不知
    毒品危害防制條例有第5 條之罪，若其所述實在，被告當無
    從知悉該罪最重可判處無期徒刑，則在此不知訴訟上利害之
    情況下，衡諸常情，其所述因無畏避重罪之動機存在，故真
    實性往往較自知涉犯重罪時之供述為可信，是以，當審判長
    問以：「你不知道這條罪的嚴重性，而你還承認有販賣的念
    頭，是不是才更符合真實？」，被告即選擇不答（以上見本
    院卷第54頁筆錄），則參酌上開本院當庭詢問被告所得被告
    應訊之客觀情狀，益證被告就其於警詢及初次偵訊中自白購
    入23包海洛因後，即產生販賣予他人之念頭，只是尚未賣出
    即為警查獲等節，當屬實情無疑。
  ３另就扣案物之狀態而看，被告所持有且未施用完畢之海洛因
    已分裝成21包，雖被告供稱買來時即已分裝如此，惟被告除
    持有上開海洛因外，另持有電子磅秤1 個及分裝袋60個，此
    均係可供賣家販賣毒品時確認買家所需毒品重量及據以分裝
    所必備之物，被告同時持有該等磅秤、分裝袋及21包海洛因
    且均經扣案為憑，事理上當可佐證其警、偵訊所述購入後產
    生販賣念頭，但未及賣出等詞非無所本。
  ４按販賣毒品罪，並不以販入之後復行賣出為構成要件，苟以
    營利為目的，將毒品販入或將之賣出，有一於此，其犯罪即
    經完成。至意圖販賣而持有毒品罪，則係以意圖販賣而販入
    以外之原因而持有，迨其持有之後始萌販賣之意圖，且尚未
    著手於賣出行為者，方克相當（最高法院94年度台上字第53
    17號、91年度台上字第1765號、90年度台上字第1898號、88
    年度台上字第3898號等判決意旨參照）。本件被告以上開價
    格1 次購入23包海洛因，其中2 包供己施用，此除據被告供
    述甚詳外，其此次查獲後之驗尿結果亦足以認定被告施用其
    中2 包海洛因之事為真，在查無其他積極證據堪認被告於販
    入之際即有營利販賣意圖之情況下，審酌被告於警詢及偵訊
    中均曾清楚自白本為供己施用，購入後方生販賣意圖，但未
    及賣出即為警查獲等情且互核一致，該2 次就訊所供稱之內
    容，其任意性又有本院勘驗筆錄、證人即詢問員警林高煌之
    證詞等證據方法以為確保，另又有分裝數量頗多之21包海洛
    因、可供其將來販賣毒品所用之電子磅秤及分裝袋扣案為憑
    ，而查扣該等扣案物之經過又有證人即查獲員警蔡進福之證
    詞及搜索扣押筆錄等書證為憑，當認被告上開任意性之自白
    已有足夠之補強證據而核與事實相符，被告嗣後於偵訊及本
    院審理中就此部分犯行否認辯詞，當係畏罪情虛之卸責答辯
    ，參照上開最高法院判決意旨，被告以供己施用之目的販入
    而持有23包海洛因，後又就未及施用完畢之21包扣案海洛因
    萌生販賣之意圖，但仍未著手於任何賣出行為即為警查獲，
    均已事證明確，被告此部分之犯行已然無疑。
  (二)轉讓之部分：
    被告前於偵訊中即自承：伊是要免費拿毒品給甲○○用，不
    是要去交易毒品賣給甲○○，只是要跟甲○○一起用，因為
    甲○○之前有救過自己等情甚詳；於本院審理中亦自白稱：
    甲○○打電話來說人不舒服，伊就直覺想說甲○○在提藥，
    所以就問甲○○人在哪裡，甲○○說在春日路那邊，伊就過
    去跟他會面，抵達現場剛看到甲○○，停好車要接近甲○○
    時，警察就圍上來了等節甚明（分見同上偵卷第54頁及本院
    卷第57、58頁等筆錄）。其所述甲○○以電話與其聯絡之事
    ，有被告使用之0000000000號行動電話申用人資料及通聯紀
    錄存卷可佐，又其所述甲○○打電話稱自己人不舒服，後2
    人又約在春日路1313號附近之事，業經證人甲○○於偵訊中
    結證屬實，雖甲○○證稱自己已經戒掉海洛因，被告攜帶過
    去的海洛因不是要送給自己等詞，與被告所述略有不一，惟
    甲○○此部分所述或有為隱匿己施用毒品之犯行因而避重就
    輕之動機，但被告所為上開陳述卻明顯對己不利，如非當時
    詳情如此，被告又何需再度陷自己於轉讓毒品之麻煩？況審
    酌上開被告所供互核大致相符之詞，被告係主觀上認定甲○
    ○因藥癮纏身而人不舒服，其基於昔日恩誼，方決意攜帶其
    所持有之3 包海洛因前往約定現場，故其主觀上確係出於無
    償轉讓該等海洛因之意思而攜帶毒品前往並抵達約定現場，
    自不因甲○○是否同意受贈該等海洛因？或被告有無一同施
    用其中一部分海洛因之意？而影響上開事實之認定；此外，
    就查獲經過，證人即查獲員警蔡進福亦已就被告騎機車抵達
    現場後，一看到員警就把3 包毒品丟在地上想要跑，但仍為
    警制伏等情於偵訊中證述無誤，另有被告帶往現場之海洛因
    3 包扣案為憑，故被告未及完成將該等毒品轉讓予甲○○之
    行為，當亦足堪認定。是以，綜觀上述各該證據方法，被告
    此部分之歷次任意性自白核均與事實相符且有足夠之補強，
    連同前揭(一)之部分，本件事證已全然明確，被告犯行均堪以
    認定，自應依法論科。
參、論罪科刑及沒收：
一、按修正後刑法第2 條第1 項暨第35條之規定，係規範行為後
    法律變更所生新舊法比較適用之準據法暨刑之重輕之基本原
    則，於新法施行後，應適用新法第2 條第1 項及第35條之規
    定；比較新舊法時，亦應就罪刑有關之共犯、未遂犯、想像
    競合犯、牽連犯、連續犯、結合犯，以及累犯加重、自首減
    輕暨其他法定加減原因（如身分加減）與加減例等一切情形
    ，綜其全部罪刑之結果而為比較並整體適用，不能割裂而分
    別適用有利益之條文（最高法院95年第8 次刑庭會議決議及
    27上字第2615號判例參照）。
二、查被告行為後，罰金刑之計算單位及處罰、未遂犯、數罪併
    罰定應執行之刑、無期徒刑之減輕等規定，均有修正：
  (一)罰金刑之計算單位及處罰部分：
    刑法第33條第5 款業於94年2 月2 日修正公佈，並自95年7
    月1 日起施行；修正前刑法第33條第5 款規定「罰金：1 元
    以上。」再依罰金罰鍰提高標準條例第1 條提高10倍為銀元
    10元即新臺幣30元以上；修正後刑法第33條第5 款規定「罰
    金：新臺幣1,000 元以上，以百元計算之。」。另95年6 月
    14日修正公佈刑法施行法第1 條之1 規定：「中華民國94年
    1 月7 日刑法修正施行後，刑法分則編所定罰金之貨幣單位
    為新臺幣。94年1 月7 日刑法修正時，刑法分則編未修正之
    條文定有罰金者，自94年1 月7 日刑法修正施行後，就其所
    定數額提高為30倍。但72年6 月26日至94年1 月7 日新增或
    修正之條文，就其所定數額提高為3 倍。」。上開有關於罰
    金刑之計算單位及處罰之規定已有修正，自屬法律變更。
  (二)未遂犯之規定：
    刑法未遂犯處罰效果之規定，於94年2 月2 日修正公布，由
    修正前刑法第26條本文改列至刑法第25條第2 項，惟均規定
    「得按既遂犯之刑減輕之。」。
  (三)數罪併罰定應執行之刑之部分：
    刑法第51條第5 款業於94年1 月7 日修正公布，並於95年7
    月1 日施行，修正前刑法第51條規定：「數罪併罰，分別宣
    告其罪之刑，依左列各款定其應執行者：」其中第5 款規定
    ：「宣告多數有期徒刑者，於各刑中之最長期以上，各刑合
    併之刑期以下，定其刑期。但不得逾20年。」修正後刑法第
    51條第5 款規定：「宣告多數有期徒刑者，於各刑中之最長
    期以上，各刑合併之刑期以下，定其刑期。但不得逾30年」
    ，則修正後之規定，將宣告多數有期徒刑定執行刑之上限，
    由修正前之不得逾20年，提高為不得逾30年，其餘則無不同
    ，此自屬法律變更。
  (四)無期徒刑之減輕之部分：
    刑法第65條第2 項就無期徒刑減輕之規定，原規定「無期徒
    刑減輕者，為7 年以上有期徒刑」，修正為「無期徒刑減輕
    者，為20年以下15年以上有期徒刑」，此屬法律變更（至於
    無期徒刑不得加重之部分並未修正）。
三、比較上開各該修正前、後之規定，被告所犯之罪（詳下述）
    ，罰金刑之最低度限制、無期徒刑減輕之規定，均係修正前
    之舊法有利，2 罪分論併罰後定應執行之刑，亦係修正前之
    規定為有利；故經綜合比較且整體適用法律，應依修正後刑
    法第2 條第1 項前段規定，適用上開較有利於被告之各該行
    為時法。另未遂犯減輕其刑之規定條次有所移列之部分，當
    非屬有利、不利比較之「法律變更」（因此亦無所謂整體適
    用不得割裂之問題），應逕行適用裁判時之新法（最高法院
    95年度第21次刑事庭會議紀錄參照）；同此之理，被告行為
    後，刑法第11條由「本法總則於其他法令有刑罰之規定者，
    亦適用之。但其他法令有特別規定者，不在此限。」修正為
    「本法總則於其他法律有刑罰或保安處分之規定者，亦適用
    之。但其他法律有特別規定者，不在此限。」，雖文字上略
    有修正，但均無礙於被告之論罪科刑，並非「法律變更」，
    故逕行適用裁判時之該條規定即可，均附此敘明。
四、查海洛因係毒品危害防制條例第2 條第2 項第1 款所規定之
    第一級毒品，非經許可不得意圖販賣而持有、轉讓，本件被
    告先基於施用之意思1 次販入海洛因23包後，又就未及施用
    完畢之21包海洛因心生販賣牟利之意，但未及著手於任何賣
    出行為前即為警查獲；且另在與友人甲○○通話後，主觀上
    出於無償交付毒品供甲○○解癮之轉讓海洛因之意思，而攜
    帶上開其持有之海洛因中之3 包（淨重顯未達5 公克以上）
    前往其與甲○○約定之地點，且已然攜帶毒品抵達之，而業
    已著手於轉讓毒品之舉（最高法院89年度台上字第2798號、
    87年度台上字第2005號等判決關於「販賣」毒品之著手時點
    之認定意旨均可供對照、參考，辯護人辯以被告尚未著手轉
    讓之詞於法不合）；是核被告所為，分係犯毒品危害防制條
    例第5 條第1 項之意圖販賣而持有第一級毒品罪及同條例第
    8 條第5 項、第1 項之轉讓第一級毒品未遂罪。其意圖販賣
    而持有暨著手於轉讓毒品前、後持有該等毒品之低度行為，
    分別為意圖販賣而持有及轉讓（未遂）之高度行為所吸收，
    不另論罪。被告所犯上開2 罪，犯意個別、罪名不同，自應
    分論併罰。
五、辯護人雖又辯稱：此次被告遭查獲後，其施用犯行業已經本
    院另案判刑確定（按即95年度訴字第827 號判決，於95年9
    月18日確定），而該施用行為吸收其持有本案之上開海洛因
    之行為，此業據該判決認定甚詳，故同一持有行為應有「一
    事不再理」原則之適用，就本案不應再為實體判決。對此：
  (一)按一事不再理之原則，係指同一案件曾經有實體上之確定判
    決，其犯罪之起訴權業已消滅，不得再為訴訟之客體者而言
    。故此項原則，必須同一訴訟客體，即被告及犯罪事實均屬
    同一時，始能適用；而該原則就實質上一罪或裁判上一罪，
    均有其適用，且吸收犯（吸收關係）即為實質上一罪之一種
    ；而所謂事實同一，應從「訴之目的及侵害性行為之內容是
    否同一」為斷，即以檢察官或自訴人請求確定其具有侵害性
    之社會事實關係為準，以決定其等擇為訴訟客體之社會事實
    範圍（最高法院24年上字第152 號、60年台非字第77號等判
    例、86年度台上字第1245號、94年台上字第1783號等判決意
    旨參照）。
  (二)又按刑法上所謂吸收犯，係指一罪所規定之構成要件，為他
    罪構成要件所包括，因而發生吸收關係者而言。如意圖供自
    己施用而持有毒品，進而施用，則其持有之低度行為，當然
    為高度之施用行為所吸收，不另論以持有毒品罪；惟如施用
    毒品者，另基於其他原因而單純持有毒品，其單純持有毒品
    之行為與施用毒品間即無高低度行為之關係可言，自不生吸
    收犯之問題，最高法院90年度台非字第174 號判決可供參考
    ；再按毒品危害防制條例第5 條第1 項之罪（即本件被告所
    犯之罪），其法定刑為無期徒刑或10年以上有期徒刑，得併
    科新臺幣700 萬元以下罰金，而參照上開「貳、三、(一)、４
    」所述該罪與意圖營利而販入之販賣毒品罪間之區別，即在
    於行為人「是否本以營利以外之目的（例如：施用）販入該
    等毒品，後於持有該等毒品過程中始心生販賣意圖」以為斷
    ，立法者亦就此先持有毒品後心生營利意圖並續為持有（且
    未及著手於任何賣出行為者）之犯罪態樣，特別設有上開之
    罪，且處以顯然較一般單純持有或施用毒品之犯行為重而接
    近販賣罪之重刑，足見其主、客觀不法結合後所形成之犯罪
    基礎事實，當非一般施用或持有罪之犯罪基礎事實所可比擬
    ，從訴之目的及侵害性行為暨檢察官擇為訴訟客體之角度觀
    之，亦可得到相同結論，此即現行司法實務上，當該條例第
    5 條之罪不成立時，亦即行為人主觀上販賣意圖無法證明，
    則其主、客觀不法結合所形成之犯罪事實當只有施用或持有
    行為，而該施用或持有行為若已另案為實體判決確定（包含
    施用吸收持有之情況），則本案自應就被告被訴之同一持有
    行為另為免訴之諭知；當該條例第5 條之罪成立時，縱已有
    另案施用之實體判決，亦應就本案另為第5 條有罪之實體判
    決之理（最高法院95年度台上字第461 號判決及94年度台上
    字第477 號判決適為2 種情況之案例可供對照、參考）。
  (三)據此，辯護人上開所述被告另案施用之實體判決已告確定，
    而施用犯行又已吸收持有相同之扣案海洛因之犯行，故同一
    持有行為不得再為實體判決等節，就是否僅有「同一持有扣
    案海洛因」之基本事實而言，被告主觀上於因供己施用而持
    有該23包海洛因後，方另生營利販賣意圖，客觀上並持有該
    未及施用完畢之21包海洛因，因而構成毒品危害防制條例第
    5 條第1 項之罪，本院均已論斷同前，則被告當非始終基於
    施用該21包海洛因之意思而持有該等毒品，檢察官亦係就此
    該當第5 條第1 項之罪之犯罪事實擇為本案之訴訟標的，此
    有起訴書可查，則本案作為訴訟客體之犯罪事實，已與該判
    決所認定「被告單純基於施用目的而持有3 包海洛因」（按
    該判決所指之3 包毒品合計淨重3.59公克，顯有誤植，此當
    係21包海洛因全部之合計淨重）之事實顯有不同；甚而，後
    被告又另生轉讓其中3 包海洛因予甲○○之意思而著手於轉
    讓該3 包海洛因，此亦係另行起意之犯罪行為，亦與該判決
    所認定「被告供己施用而持有該3 包海洛因」之事實有異，
    當不能僅因2 案有其中3 包扣案之海洛因重疊及被告是同次
    遭查獲持有該等毒品，即逕認該判決之事實與本案起訴並經
    審理之事實核屬同一且因此有一事不再理原則之適用，辯護
    人此部分法律上之答辯，容有誤會，併此敘明。
六、查被告意圖販賣而持有之第一級毒品海洛因僅21包，合計淨
    重只有3.59公克，純質淨重更只有0.65公克，且已及時為警
    查扣其持有之海洛因全部，所造成毒害擴散之可能危害並非
    嚴重，且其尚未因此取得任何不法利益，綜合其犯罪之情狀
    以觀，若就其意圖販賣而持有海洛因之犯行仍科以法定最低
    度刑（即有期徒刑10年），顯有情輕法重之憾，情堪憫恕，
    故應依修正後刑法第59條規定，就此罪酌減其刑（該條僅係
    法院就刑之酌減審認標準見解明文化，非屬法律變更，逕行
    適用裁判時之新法即可，最高法院95年第8 次刑事庭會議決
    議參照）。另被告雖已著手於轉讓第一級毒品海洛因之行為
    ，惟未生毒品移動至受讓對象之轉讓結果，其犯罪尚屬未遂
    ，爰依修正後刑法第25條第2 項之規定，就該罪按既遂犯之
    刑度減輕其刑。
七、爰審酌毒品之危害至大，施用者不只殘害自身，其因施用毒
    品而散盡家財、連累家人，或為籌措買毒費用鋌而走險屢屢
    犯罪者，更不可勝計，故毒品所造成之社會問題尤大於施用
    者本身所受之毒害，販賣毒品者以此牟利，欲散播毒害於國
    人，嚴重損人利己，惡性實重，本件被告雖持有後始起意販
    賣，且未及賣出任何毒品即為警查獲，但仍已造成毒品散播
    之潛在威脅，被告企圖藉此謀得不法利益，甚而著手轉讓毒
    品予朋友，均無足取，惟犯後已坦承部分犯行，雖就部分犯
    行翻異前詞並否認之，但就基本之客觀事實（持有該等毒品
    ）均始終坦承屬實，態度尚可，暨其素行、生活狀況、犯罪
    之動機、目的、手段等一切情狀，分別量處如主文所示之刑
    ，以昭炯戒。
八、查被告犯罪之時間，係在96年4 月24日以前，所犯上開轉讓
    第一級毒品未遂之罪，合於中華民國九十六年罪犯減刑條例
    第2 條第1 項第3 款所規定之減刑條件，自應依該條例之規
    定減其宣告刑之2 分之1 ，故減為有期徒刑3 月又15日，且
    因被告所犯此罪，法定最重本刑並非5 年以下，故就此部分
    不另諭知易科罰金之折算標準；至於被告所犯意圖販賣而持
    有第一級毒品之罪，所宣告之刑已超過1 年6 月，並不符合
    減刑之法定要件，同條例第3 條第1 項第7 款之明文可供參
    照，故不另諭知減其刑之一半，惟仍應與上開得減刑之罪所
    減得之刑合併定其應執行之刑如主文所示。
九、沒收部分：
  (一)扣案之上開第一級毒品海洛因21包（經標示為HR＋，合計淨
    重3.59公克，空包裝總重6.09公克），均係查獲之第一級毒
    品，不問是否屬於犯人所有，均應依毒品危害防制條例第18
    條第1 項前段之規定，諭知沒收銷燬；且空包裝部分，亦經
    該局說明「本局鑑驗毒品秤重主要係以傾倒，必要時亦會輔
    以刮杓刮取之方式，儘可能將原送驗包裝袋內毒品與包裝袋
    分離後各別秤重，所得之毒品重量稱為『淨重』，包裝袋重
    量則以『空包裝重』稱之，然無論依上述何種方式分離，原
    送驗包裝袋內均仍會有微量毒品成分殘留」等語，此亦有法
    務部調查局93年11月16日調科壹字第09362396550 號函可參
    ，是包裝袋與海洛因無法完全析離之，均應依毒品危害防制
    條例第18條第1 項前段併諭知沒收銷燬之。
  (二)另扣案之電子磅秤1 個及分裝袋60個，均係被告所有，此業
    據被告供述甚詳，且係被告供意圖販賣而持有上開海洛因所
    用之物，均應依毒品危害防制條例第19條第1 項之規定宣告
    沒收。
  (三)至於其餘之扣案白色粉末3 包（見95年度刑管字第3033號扣
    押物品清單編號1 其中經標示為HR－者，合計淨重137.05公
    克，空包裝總重6.29公克），經鑑定均未發現法定毒品成分
    ，此有上開法務部調查局鑑定通知書1 件在卷可稽，當認非
    屬違禁物，且與被告上開犯行均查無直接關係，並非供被告
    犯罪所用之物，亦別無法定應沒收之事由存在，故不另就此
    為沒收之諭知，併予敘明。
據上論斷，應依刑事訴訟法第299 條第1 項前段，毒品危害防制
條例第5 條第1 項、第8 條第5 項、第1 項、第18條第1 項前段
、第19條第1 項，修正後刑法第11條、第2 條第1 項前段、第25
條第2 項、第59條，修正前刑法第51條第5 款，中華民國九十六
年罪犯減刑條例第2 條第1 項第3 款、第7 條、第11條，判決如
主文。
本案經檢察官柯怡如到庭執行職務。
中　　華　　民　　國　　96　　年　　8 　　月　　15　　日
                  刑事第五庭  審判長法  官  潘政宏
                                    法  官  楊晴翔
                                    法　官　吳勇毅
上正本證明與原本無異。
如不服本判決，應於判決送達後10日內向本院提出上訴狀（應附
繕本），其未敘述上訴理由者，應於上訴期間屆滿後20日內補提
理由書狀於本院，上訴於臺灣高等法院。
                                    書記官  陳奕珽
中　　華　　民　　國　　96　　年　　8 　　月　　15　　日
附錄論罪科刑法條：
毒品危害防制條例第5條
意圖販賣而持有第一級毒品者，處無期徒刑或10年以上有期徒刑
，得併科新臺幣7 百萬元以下罰金。
意圖販賣而持有第二級毒品者，處5 年以上有期徒刑，得併科新
臺幣5 百萬元以下罰金。
意圖販賣而持有第三級毒品者，處3 年以上10年以下有期徒刑，
得併科新臺幣3 百萬元以下罰金。
意圖販賣而持有第四級毒品或專供製造、施用毒品之器具者，處
1 年以上7 年以下有期徒刑，得併科新臺幣1 百萬元以下罰金。
毒品危害防制條例第8條
轉讓第一級毒品者，處1 年以上7 年以下有期徒刑，得併科新臺
幣1 百萬元以下罰金。
轉讓第二級毒品者，處6 月以上5 年以下有期徒刑，得併科新臺
幣70萬元以下罰金。
轉讓第三級毒品者，處3 年以下有期徒刑，得併科新臺幣30萬元
以下罰金。
轉讓第四級毒品者，處1 年以下有期徒刑，得併科新臺幣10萬元
以下罰金。
前四項之未遂犯罰之。
轉讓毒品達一定數量者，加重其刑至二分之一，其標準由行政院
定之。
